臺灣高等法院刑事判決　　　　　　　　96年度上訴字第1683號
上　訴　人
即　被　告　甲○○
上　訴　人
即　被　告　丙○○
上　訴　人
即　被　告　乙○○
上三人共同
選任辯護人　游文華律師
上列上訴人因偽造有價證券等案件，不服臺灣板橋地方法院95年
度訴字第1368號，中華民國96年2月9日第一審判決（起訴案號：
臺灣板橋地方法院檢察署95年度偵字第10368號），提起上訴，
本院判決如下：
    主  文
原判決關於甲○○、丙○○、乙○○部分撤銷。
甲○○、丙○○共同意圖供行使之用，而偽造有價證券，甲○○
處有期徒刑參年肆月；丙○○處有期徒刑參年。國泰世華銀行學
府分行所持有之發票日91年3月28日，到期日91年7月29日，金額
新台幣肆佰萬元，以戊○○、乙○○為共同發票人之本票壹紙，
其中偽造發票人「戊○○」部分及偽造如附表所示之「戊○○」
署押拾枚，均沒收。
乙○○無罪。
    事  實
一、緣陳虹光（另經檢察官偵查、通緝中）於民國86年間因任職
    於台北市朱友慶代書事務所，承辦旅美華僑戊○○繼承登記
    事件，而持有戊○○之國民身分證、印章、印鑑證明及戶籍
    謄本、戶口名簿影本。竟趁戊○○旅居國外之際，於91年2
    月4日持戊○○之身分證與印章，擅以代理人名義持戊○○
    之國民身份證、印章至臺北市古亭地政事務所於土地登記申
    請書之「簽章」、切結書之「立切結書人」欄位內，偽簽「
    戊○○」之署名各1枚，盜蓋「戊○○」之印文乙枚，申請
    該所補發而取得戊○○所有之台北市○○區○○段一小段
    0000-0000地號、0000 -000建號（門牌為羅斯福路6段106
    號3樓之1）土地及建物所有權狀。
二、嗣陳虹光取得補發之戊○○上開土地、建物所有權狀後，為
    向銀行詐貸款項，乃與主持長春代書事務所並與匯通銀行土
    城分行（現已改制為國泰世華銀行學府分行）熟稔之代書甲○○謀議，復與長春代書事務所業務員丙○○（原名張至誠
    ），及陳虹光找來冒名「戊○○」之不詳姓名成年男子，共
    同意圖為自己不法之所有，基於偽造有價證券及偽造文書之
    概括犯意聯絡，由陳虹光提供其向地政機關以偽造文書申請
    補發之上開土地、建物權狀及原持有之戊○○印章、國民身
    份證，並找前述不詳姓名男子出面冒名「戊○○」至銀行辦
    理相關貸款手續，甲○○則負責向銀行接洽貸款申貸事宜，
    丙○○負責提供貸款之保證人。91年3月間甲○○乃向與其
    有業務聯繫之銀行承辦人丁○○稱「戊○○」需款欲抵押上
    開房、地貸款新臺幣（下同）400萬元，但佯稱為顧及房屋
    現住人之觀感，無法提供實地勘查估價。不知情之丁○○乃
    同意以他件鑑價報告之照片充數，而製作勘驗報告。同年3
    月28日，陳虹光陪同該冒名「戊○○」之人、與同意擔任保
    證人即丙○○之父乙○○，，及擔任代書辦理抵押設定手續
    之同事務所職員呂彥妮（原審判決無罪）至銀行辦理貸款事
    宜。先由冒名「戊○○」之人持戊○○之身分證及印章接受
    對保，而於銀行人員事先填載之房屋貸款申請書、房屋／房
    屋修繕貸款申請書、契約書、補充約定條款、本票之「申請
    人」、「甲方」、「發票人」、「立授權書人」欄位內，偽
    簽「戊○○」之署名、及以戊○○印章蓋用「戊○○」之印
    文，另由不知情之乙○○（同案判決無罪，詳後述）以保證
    人身分於上開文件之「連帶保證人」欄，及於本票之「發票
    人」欄簽名用印共同發票，足生損害於戊○○及匯通銀行辦
    理貸款之正確性，並致銀行人員陷於錯誤而核准貸款。嗣由
    甲○○囑由不知情之事務所助理呂彥妮持陳虹光所交付之戊○○身分證件、印章、印鑑證明、土地權狀至台北市古亭地
    政事務所，在土地登記申請書、抵押權設定契約書上，盜蓋
    戊○○印文，向該所辦理抵押權設定手續，使該所人員將不
    實之抵押權設定登載於掌管之公文書內，並發給本件房地之
    他項權利證明書予債權銀行，足以生損害於戊○○與地政機
    關土地登記管理之正確性。銀行亦據以於91年3月29日核發
    貸款400萬元，由陳虹光持戊○○之身分證件詐提得手，丙○○除因覓其父擔任保證人獲酬10萬元外，並與甲○○由陳
    虹光處獲得辦理本項詐貸之報酬20萬元（丙○○獲酬8萬元
    ）。嗣因戊○○返臺發現上開房地遭債權銀行向臺灣臺北地
    方法院聲請拍賣，方知上情。
三、案經被害人戊○○訴由臺灣板橋地方法院檢察署檢察官偵查
    起訴。
    理  由
壹、甲○○、丙○○有罪部分：
一、訊據上訴人即被告甲○○、丙○○均否認事實欄所指之犯行
    ，甲○○辯稱：伊受陳虹光之託，接洽銀行為戊○○辦理貸
    款申請，不知陳虹光所帶之所有權人不是戊○○本人，因其
    所提供之證件均屬真正，只說無法提供保證人，無法進入屋
    內照相，所以才請丙○○找乙○○擔任保證人，因認本件抵
    押貸款額度遠低於不動產價值，如有問題，亦可買下，故不
    生懷疑云云。丙○○辯稱：本件貸款案，是甲○○接洽時，
    他叫我找保證人，給我額外佣金10萬元，不知他們辦理過程
    ，故不知有假冒戊○○情事云云。
二、經查：
  (一)本件被告吳瑞騏、丙○○、陳虹光及另名假冒「戊○○」之
    男子用以向匯通銀行土城分行詐貸400萬元之證件，包括戊○○之不動產（房、地）所有權狀、國民身份證、印章、印
    鑑證明等均係陳虹光受託保管或向地政機關冒領之物，已據
    告訴人戊○○及證人即銀行承辦人丁○○，分別指證綦詳，
    並有國泰世華銀行學府分行（原匯通銀行土城分行） (94)
    國世銀學府字第0086號函、臺北市古亭地政事務所94 年10
    月5日北市古三字第 09431539600號函、土地登記申請書、
    切結書、匯通銀行「戊○○」房屋／房屋修繕貸款申請書、
    契約書、本票、補充約定條款等影本附卷可稽。（見94年他
    字第5240號卷第15 -37頁，第42 -46頁，95年偵字第10368
    號卷第110、111、139- 143頁）。
  (二)被告吳瑞騏、丙○○均分別供稱經辦代書或代書仲介業務多
    年，對於銀行辦理不動產抵押貸款之審核程序自甚熟稔。是
    陳虹光找甲○○洽辦「戊○○」房地向銀行貸款案時，據被
    告甲○○供稱陳虹光表示該屋現由屋主胞弟居住，不願其弟
    知曉貸款情事，無法入內拍照勘察估價，且其亦無法提供貸
    款保證人等語。惟以不動產抵押貸款只要用途正當，並無不
    可告人者，且現住人為屋主胞弟，更無避諱之理。參之系爭
    房地預貸400萬元，顯未逾其實際價值，況91年間銀行頭寸
    寬鬆，貸款申請容易，陳虹光竟提供貸款額度百分之五即約
    20萬元為酬，另加提供保證人之代價10萬元，均足令熟稔代
    書業務之被告吳瑞騏、丙○○懷疑貸款實情與陳虹光所提供
    證件全為貸款所用之真實性。
  (三)被告甲○○坦承被告丙○○為其代書事務所業務員，平時未
    支底薪，其收入為獎金，介紹案件成交與之拆帳等情（見原
    審一卷第167頁）。又丙○○稱其因本件貸款案提供其父乙○○而獲酬10萬元，復為甲○○所不否認，自屬非虛。至於
    被告甲○○始終否認其因本件貸款案而獲20萬元之報酬（實
    分12萬元），並辯稱丙○○所稱分得貸款額百分之五即20萬
    元之拆帳（4/6或5/5分帳）而得8萬元一節，其不知情云云
    。按本件係被告甲○○全權與陳虹光接洽，並由其直接向貸
    款銀行洽商完成貸款，事後並致酬1萬元予承辦人丁○○，
    已據丁○○證述綦詳（見原審二卷第43、44頁）。按被告甲○○係主導貸款案，依其所述竟未取分文，其所得代價竟比
    其業務員丙○○不如，孰能置信？參之被告甲○○就陳虹光
    如何找其委辦本件貸款，其如何向銀行洽談，囑丙○○覓保
    證人，並由事務所助理呂彥妮實際協辦對保及向地政機關辦
    理抵押登記，終獲准貸款等情，均供述歷歷，何以對陳虹光
    之取得權狀及戊○○身分證件，非戊○○本人出面等情節則
    隱諱避談，而與丙○○間就佣金約定、總佣金數額等問題供
    述齟齬，均足令人疑其等乃明知貸款案已存隱情而與陳虹光
    、假冒「戊○○」之人有犯意聯絡向銀行行詐。
  (四)證人即銀行承辦人丁○○於原審證稱：本件貸款是甲○○委
    託，他說貸款人親戚住在裡面，進去怕親戚認為貸款人欠錢
    ，故要求可否以其他人的房子內部資料替代。因為徵信、估
    價都沒問題，故我允以他人房子照片充數，至於保證人部分
    ，本來我不知道乙○○是甲○○員工的家屬，後來甲○○才
    告訴我，因為我問他為何給我1萬元，而以我承辦經驗，找
    自己事務所的人員的父親擔任保證人，這個貸款一定有問題
    等語（見原審二卷第49頁）。以證人丁○○與被告吳瑞騏接
    洽本件貸款經過，並在不動產估價值超過貸款額情形下，卻
    額外致酬感謝承辦人員幫忙等情以觀，被告早知本件貸款存
    在有不法情事足以認定。
  (五)被告甲○○於本件貸款對保日，載送客戶即冒名「戊○○」
    之人與陳虹光至銀行，丙○○則親見其父親乙○○至銀行行
    對保手續，二人均供稱未進入銀行陪同辦理相關手續之進行
    （見原審二卷第57頁，原審一卷第15頁）。觀之甲○○與貸
    款承辦人丁○○最是熟悉，乙○○又與貸款相關人等不熟識
    ，丙○○身為人子，衡之常情，實無不陪同之理由，足認係
    因被告二人了解本件出於冒貸而有意不到場以便日後作為規
    避責任之藉口。
  (六)辦理銀行貸款向必由申貸人與保證人簽發本票並就貸款債務
    同負責任，自為被告丙○○明知，茲以其父乙○○擔任本件
    貸款保證人，卻未就申貸人「戊○○」之身分及何以未能提
    供保證人，何以未能入屋照相等情深入了解以避免保證責任
    之發生，參之其自承曾負地下錢莊債務（見原審一卷第49頁
    ）。是其容或因苦於債務而走險參與本件冒貸之可能。
  (七)甲○○、丙○○均稱本件因不動產估價值超過貸款金額，若
    發生問題尚可買下，應無風險云云。惟以估價問題乃銀行核
    貸之風險評估範圍，其等身為代書，專門幫忙承辦代書業務
    或代辦貸款，評估買下承辦不動產之考慮均非常態，故其此
    一辯解亦違其代書業務倫理。
  (八)按認定犯罪事實所憑之證據，並不以直接證據為限，即綜合
    各種間接證據，本於推理作用，為其認定犯罪事實之基礎，
    如無違背一般經驗法則，尚非法所不許。最高法院44年台上
    字第702號著有判例。查本件冒貸案，除假冒「戊○○」之
    人不明身分，起意首謀人陳虹光又於犯後逃逸經檢察官通緝
    未能歸案，惟以被告甲○○、丙○○二人於接受陳虹光之貸
    款委託進而代覓保證人，接洽特約銀行承辦人於特別方式核
    准貸款，其過程有如上所述不合常情之事證存在，此等間接
    證據，本於推理作用，自得採為認定其2人與陳虹光、假冒
    「戊○○」之男子有冒貸犯意之聯絡至明。是被告二人所辯
    不知陳虹光所持文件為偽造文書方式取得，及所代辦屋主非
    戊○○本人等情，顯係卸責之詞，均不足採信，犯行均堪認
    定。
(九)被告等行為後，刑法於95年7月1日修正公布施行，是有關罰
    金刑，依修正刑法第33條第5款規定，提高為新台幣1千元以
    上，且以百元計算，顯較舊法規定「罰金1元以上」為重，
    自以適用舊刑法規定有利被告。又原刑法第55條前段、第56
    條牽連犯、連續犯規定，於修正刑法業經刪除，比較新、舊
    法結果，自以適用舊刑法規定有利被告。
(十)核被告甲○○、丙○○所為，係犯刑法第201條第1項偽造有
    價證券罪，第216條、第210條之行使偽造私文書罪，第214
    條之使公務員登載不實罪及第339條第1項之詐欺取財罪。被
    告甲○○、丙○○與通緝中之陳虹光、冒名「戊○○」之人
    ，就前開犯行有犯意聯絡及行為分擔，為共同正犯。被告等
    利用不知情之呂彥妮向地政機關辦理抵押權設定登記使公務
    員登載不實部分，則屬間接正犯。被告二人行使偽造有價證
    券之低度行為應為高度之偽造行為所吸收，不另論罪。又其
    等偽造「戊○○」署押及盜用印文之行為，為偽造私文書、
    使公務員登載不實之階段行為，偽造私文書行為復為高度之
    行使行為所吸收，均不另論罪。其等冒名「戊○○」偽造房
    屋/房屋修繕貸款申請書、契約書、補充約定條款、授權書
    持向銀行辦理貸款，又冒名「戊○○」偽造抵押設定申請書
    、契約書、戶口名簿影本上切結聲明持向地政機關辦理抵押
    權設定登記手續，顯係基於概括犯意反覆為之，應依連續犯
    規定論處一罪。被告等以詐取貸款為目的，為偽造本票、行
    使偽造私文書及使公務員豋載不實等行為，有方法、目的之
    牽連關係，應從一重之偽造有價證券罪處斷。起訴事實引用
    法條雖漏列詐欺取財罪、使公務員豋載不實罪，惟既與起訴
    罪名有裁判上一罪關係，本院自得併予審究。原審據以論罪
    科刑，固非無見。惟以本件冒貸案，原判決認定被告乙○○
    參與犯行，尚有未合（詳後述），又被告等先後二次行使偽
    造私文書行為以申請貸款，向地政機關申辦抵押權登記，除
    損害戊○○權益外，尚損害於貸款銀行核貸之正確性與地政
    機關登記之正確性，顯係基於概括犯意反覆為之，自應論以
    連續犯，原判決以接續犯論擬；又附表所示戊○○印文22枚
    ，係盜用印文，非屬偽造，原判決併依刑法第219條宣告沒
    收，其法律適用，均有未合。是被告吳瑞騏、丙○○否認犯
    罪，指摘原判決不當，固無理由，惟原判決既有可議，自屬
    無可維持，應由本院予以撤銷改判。爰審酌被告吳瑞騏、丙○○職司代書業務竟貪利觸法，就其犯罪手段、參與程度、
    所得利益及犯後匿飾犯行並所造成損害等一切情狀，分別量
    處如主文所示之刑。偽造發票人「戊○○」之本票上「戊○○」之簽章應依刑法第205條諭知沒收。附表所示文件上偽
    造戊○○署押10枚，應依刑法第219條宣告沒收。
三、公訴意旨另以：被告甲○○、丙○○就本判決事實欄一，有
    關陳虹光以偽造文書方式取得「戊○○」之房地所有權狀，
    與之共犯關係，另涉犯偽造私文書等罪嫌云云。惟訊據被告
    甲○○、丙○○否認有此部分犯行，又據檢察官所舉事證，
    均不能證明被告二人有參與之行為，應認不能證明被告有此
    部分之犯罪行為。惟檢察官此部分與上開論罪科刑部分有裁
    判上一罪關係，爰不另為無罪之諭知。
貳、乙○○無罪部分：
一、公訴意旨以上訴人即被告乙○○有與同案判決有罪之甲○○
    、丙○○及通緝中之陳虹光、假冒「戊○○」之不詳姓名年
    籍男子有本件前述判決有罪事實欄一、二部分所載之犯罪事
    實，因認乙○○有犯刑法第201條、第216條、第210條罪嫌
    云云。
二、按事實之認定，應憑證據，如未能發現相當證據，或證據不
    足以證明，自不能以推測或擬制之方式，以為裁判之基礎，
    最高法院40年台上字第86號著有明文。
三、訊據被告乙○○否認有檢察官所指之犯行，辯稱：伊子丙○○在甲○○代書事務所任職，因受託辦理貸款案件，申貸人
    未能提供保證人，乃在伊子要求下，並顧慮伊子之業績，而
    同意擔任不動產抵押貸款之保證人，對於假冒「戊○○」名
    義貸款一節全不知情，亦不知伊子所交付之5萬元係擔任保
    證人之酬勞，因伊曾替子丙○○代償地下錢莊欠款4萬元，
    迄今仍被銀行扣薪追索債務等語。
四、經查：
  (一)被告乙○○之子丙○○任職於吳瑞麟代書事務所，未支底薪
    ，純以業績獎金為主，已見前述，（並參原審一卷第167頁
    ），以丙○○熟悉代書業務，找其父即乙○○擔任本件貸款
    保證人，必知於銀行要求簽發本票時，保證人必擔任共同發
    票人而同負本票發票人付款責任，且於不動產不足清償時，
    又有被追索債務之危險。是雖被告丙○○已明知本件係屬冒
    貸案（詳如有罪判決理由部分），仍宥於業績需求而要求其
    父出面擔任保證人以成就本件貸款案，丙○○因而可獲10萬
    元之保證人提供代價，又可獲酬8萬元之代辦貸款酬勞，惟
    基於與乙○○之父子情誼，其未敢將冒貸實情告知其父，衡
    屬人之常情。至於丙○○提供被告乙○○之扣繳憑單，任職
    證明等人事資料，為擔任保證人之例行公事，是被告乙○○
    否認其知悉本件貸款案為人頭冒貸案尚非不可採信。
  (二)「戊○○」之房屋/房屋修繕貸款申請書連帶保證人欄被告
    乙○○與借款人關係填載「親戚（表哥）」，固有該申請書
    可稽，（見94年他字第5240號卷第33頁），訊之乙○○否認
    有表示係「戊○○」表哥情事，其只至銀行簽名擔任保證人
    核對身分而已。經質之證人即承辦人丁○○證稱：（乙○○
    ）「好像」說表兄弟或是朋友（見原審二卷第42頁末二行，
    第43頁第2行）。既言「好像」即屬不敢確定而難認為真實
    。據本件與丁○○直接洽談貸款案之同案被告甲○○於原審
    供稱乙○○之資料（身分證、財力證明、人事資料、勞保卡
    ）係其事先傳真予丁○○，由丁○○填載於相關貸款文件，
    以便對保等語，並為丁○○所不否認（見原審一卷第166頁
    、原審二卷第49頁第10、11頁）。又甲○○復於本院供稱：
    丁○○打電話問我乙○○與貸款人關係，我自作主張說他是
    親戚，對此乙○○並不知情等語（見本院卷第97頁），亦核
    與丙○○所稱：貸款申請書上保證人與貸款人關係寫「表哥
    」，是甲○○說要這樣寫等語相符（見原審一卷第151頁）
    。足證保證人之資料是甲○○與丁○○事先聯繫後據以填載
    至明。按之常情，一般銀行貸款案所覓保證人往往與申貸人
    有親戚或朋友關係，且屬必載事項，是被告乙○○堅決否認
    曾表示其與申貸人「戊○○」有親戚關係，惟其既願出任保
    證人，則於貸款書面資料被虛填與申貸人關係一節，衡屬必
    然，否則無以成就貸款事宜，自難遽以認定其明知與「戊○○」不認識而竟虛報親戚關係「表哥」而遽認其就本件冒貸
    案知情。
  (三)丙○○固稱其因提供保證人而獲酬10萬元，曾交付5萬元予
    父親（保證人）乙○○，並為乙○○所承認，惟據丙○○證
    稱：伊欠地下錢莊4萬多元，故請父親擔任保證人，但他不
    知道10萬元（保證人代價）的事情等語（見原審一卷第49
    頁），以丙○○從事代書業務，當有專業認知，提供保證人
    是否具風險當屬評估範圍，被告乙○○本此而在其子要求下
    基於其子業績考量而出任保證人，並因相信其子專業，尚不
    致害及其權益而任保證人，縱有受酬在無積極證據足認其事
    先知悉冒貸情形，應認其所辯雖有收受5萬元，（誤）以為
    是以前幫他（丙○○）還地下錢莊的錢等語（見原審一卷第
    157頁）堪予採信，從而難認被告乙○○有與甲○○等四人
    共犯情事。
  (四)據上，本院調查之證據結果，尚不足獲有合理可證明、可認
    定被告確有如公訴意旨所指之犯罪，此外，經查無積極證據
    足認有何偽造有價證券、偽造文書事證，而不能證明被告犯
    罪，原審疏於詳查，而為被告乙○○有罪之諭知，自有未合
    ，被告據予上訴，非無理由，應由本院將此部分撤銷改判，
    而予被告無罪之諭知，用免冤抑。
據上論斷，應依刑事訴訟法第369條第1項前段、第364條、第301
條第1項、第299條第1項前段，刑法第2條第1項前段、修正前刑
法第28條、刑法第201條第1項、第216條、第210條、第214條、
第339條第1項、修正前刑法第55條前段、第56條、第219條，罰
金罰鍰提高標準條例第1條前段，判決如主文。
本案經檢察官林秀濤到庭執行職務。
中　　華　　民　　國　　96　　年　　8 　　月　　14　　日
 　　　　　 刑事第六庭  審判長法　官　林堭儀
                              法　官　莊謙崇
                              法　官　郭豫珍
以上正本證明與原本無異。
如不服本判決，應於收受送達後十日內向本院提出上訴書狀，其
未敘述上訴之理由者並得於提起上訴後十日內向本院補提理由書
（均須按他造當事人之人數附繕本）。
                              書記官  高柑柏
中　　華　　民　　國　　96　　年　　8 　　月　　17　　日
附表
┌─────────────┬───────┐
│文      件      名      稱│              │
├─────────────┼───────┤
│房屋／房屋修繕貸款申請書  │署押3枚（沒收 │
│                          │）、印文3枚   │
├─────────────┼───────┤
│房屋／房屋修繕貸款契約書  │署押5枚（沒收 │
│                          │）、印文10枚  │
├─────────────┼───────┤
│授權書（本票空白授權）    │署押1枚（沒收 │
│                          │）、印文1枚   │
├─────────────┼───────┤
│補充約定條款              │署押1枚（沒收 │
│                          │）、印文1枚   │
├─────────────┼───────┤
│土地登記申請書（含契約書、│印文7 枚      │
│戶口名簿影本）            │              │
└─────────────────────┘
附錄本案論罪科刑法條全文：
刑法第201條
意圖供行使之用，而偽造、變造公債票、公司股票或其他有價證
券者，處三年以上十年以下有期徒刑，得併科三千元以下罰金。
行使偽造、變造之公債票、公司股票或其他有價證券，或意圖供
行使之用，而收集或交付於人者，處一年以上七年以下有期徒刑
，得併科三千元以下罰金。
刑法第216條
行使第二百十條至第二百十五條之文書者，依偽造、變造文書或
登載不實事項或使登載不實事項之規定處斷。
刑法第210條
偽造、變造私文書，足以生損害於公眾或他人者，處五年以下有
期徒刑。
刑法第214條
明知為不實之事項，而使公務員登載於職務上所掌之公文書，足
以生損害於公眾或他人者，處三年以下有期徒刑、拘役或五百元
以下罰金。
刑法第339條
意圖為自己或第三人不法之所有，以詐術使人將本人或第三人之
物交付者，處五年以下有期徒刑、拘役或科或併科一千元以下罰
金。
以前項方法得財產上不法之利益或使第三人得之者，亦同。
前二項之未遂犯罰之。
